臺灣高雄地方法院民事判決
111年度雄建簡字第25號
原      告  新聯興企業股份有限公司

法定代理人  王維甯  
訴訟代理人  江大寧律師
被      告  泰懿機械有限公司



法定代理人  林上紘  


上列當事人間返還工程款事件，本院於民國111年8月10日言詞
辯論終結，判決如下：
    主  文
原告之訴及假執行之聲請均駁回。
訴訟費用由原告負擔。
    事實及理由
一、原告起訴主張：兩造於民國110年10月5日簽訂工程合約（下
    爭系爭合約），被告承攬原告「PC-52反應器置作2組」，系
    爭合約估價報價單有列出F項次：「PC-52反應器ENTRY CONN
    EC 進器連接管」（下稱系爭項目），然系爭項目被告並未
    施作，原告一時不查，將系爭項目之款項新臺幣（下同）18
    7,310元支付予被告，系爭契約詳列各項工作項目單位、數
    量及單價，並有各項目製作工作說明圖面，供被告分析後工
    算總價，且系爭契約有約定原告可時變更及追家工程數量，
    被告得依變更內容修正報價，可見系爭合約性質應屬實作實
    算，被告既然無施作系爭項目，自應返還溢領工程款。原告
    多次向被告催討，惟被告迄今均未給付，為此，爰依不當得
    利之法律關係提起本件訴訟等語，並聲明：㈠被告應給付原
    告187,310元及自起訴狀繕本送達翌日起至清償日止，按週
    年利率百分之5 計算之利息。㈡願供擔保，請准宣告假執行
    。
二、被告則以：伊係以總價承攬方式與原告訂立系爭契約，兩造
    約定之承攬報酬為190萬元(未稅)，且當時系爭項目不施作
    是原告決定的，且在圖面上註記不施作。況系爭契約並未註
    記有實作實算之內容等語置辯，並聲明：原告之訴駁回。
三、原告主張兩造間曾訂立系爭工程契約，約定由原告承作PC-5
    2反應器置作2組，被告已交付PC-52反應器置作2組（系爭項
    目未施作），且完成驗收，另原告已匯款190萬元完畢之事
    實，為兩造所不爭執，堪信為真實，惟被告仍以前詞置辯。
    是本件之爭點厥為：系爭契約究為總價承攬抑或實作實算？
　㈠按當事人主張有利於己之事實者，應就其事實有舉證責任，
    民事訴訟法第277條定有明文；主張法律關係存在之當事人
    ，須就該法律關係發生所須具備之特別要件，負舉證責任；
    民事訴訟如係由原告主張權利者，應先由原告負舉證之責，
    若原告先不能舉證，以證實自己主張之事實為真實，則被告
    就其抗辯事實即令不能舉證，或其所舉證據尚有疵累，亦應
    駁回原告之請求（最高法院89年度台上字2061號判決、17年
    上字第917號判例要旨可考）。本件原告主張兩造就系爭契
    約係約定實作實算而非總價承攬，為被告所否認，則應由原
    告先就兩造間就系爭系爭之報酬約定為實作實算之有利於己
    之事實負舉證責任，先予敘明。
  ㈡次按稱承攬者，謂當事人約定，一方為他方完成一定之工作
    ，他方俟工作完成，給付報酬之契約。民法第490條第1項定
    有明文。次按工程實務上，工程契約之計價方式，大致可分
    為總價承攬契約及單價承攬契約（即一般所稱實作實算契約
    ）等兩種。採總價承攬契約係依契約價金總額結算，定作人
    所支付之金額係固定金額，因契約變更致履約標的項目或數
    量有增減時，就變更部分予以加減價結算，若有相關項目如
    稅捐、利潤或管理費等另列一式計價者，依結算總價與原契
    約價金總額比例增減之，但契約已訂明不適用比例增減條件
    者，不在此限；而採單價承攬契約則依實際施作或供應項目
    及數量結算，以契約中所列履約標的項目及單價，依完成履
    約實際供應之項目及數量給付，若有相關項目如捐、利潤或
    管理費等另列一式計價者，應依結算總價與原契約價金總額
    比例增減之，但契約已訂明不適用比例增減條件者，不在此
    限，先予敘明。
  ㈢經查，兩造已於110年10月5日簽定系爭契約，有系爭合約可
　  稽(見本院卷第17-21頁)，觀諸系爭契約約定工程總價為190
　  萬元(未稅)、付款方式：驗收合格，月結60天一次付清，原
　  告已支付全部價款199,500元（含稅）完畢，為兩造所不爭
　  執，足認兩造於斯時已就系爭契約之承攬報酬已達成總價為
　  190萬元（未稅）之合意，其所議定之金額為固定，參以依
　  原告提出之工程報價單上就工程項目即工程內容、單位、
　  數量、單價、金額均已記載明確，並非僅估計報酬之概數，
　  足認被告承攬「PC-52反應器置作2組」，其內容即包報價單
　  上所載全部工項，系爭契約應為總價承攬之性質。況系爭契
　  約並未註明以實際施作數量為實際計價之依據（即所謂實作
　  實算），亦無數量欄空白留待日後兩造會算確定之情形。參
　  以系爭項次不施作，係原告自行在在施作圖面上註記乙節，
　  為原告所自陳（見本院卷第92頁），若原告認為此為工程變
　  更，原告應於驗收及付款前，向被告表示應扣除系爭項次之
　  費用甚明，然原告並未為之，可認兩造仍係按系爭契約內容
　  履行。是此，實際上被告實做數量比系爭契約約定之內容有
　  減少部分，然系爭工程兩造並未協議追減，足認系爭契約部
　  分並未辦理追加減或契約變更，則被告依系爭契約之約定，
　  受領全部工程款，自屬有法律上原因，是原告主張本件係實
　  作實算，請求被告返還187,310元工程款云云，尚無足採。
四、綜上所述，原告既未能舉證證明系爭工程之承攬報酬係以  
    實作實算計價，則其依據民法不當得利之法律關係，請求被
    告返還未施作系爭項目187,310元，為無理由，應予駁回。
    又原告之訴既經駁回，其假執行之聲請即失所附麗，應併予
    駁回之。
五、本件事實已臻明確，兩造其餘之攻擊或防禦方法，及未經援
    用之證據，經本院斟酌後，認為與判決基礎之事實並無影響
    ，均不足以影響本裁判之結果，自無一一詳予論駁之必要，
    併此敘明。
六、訴訟費用負擔之依據：民事訴訟法第78條。
中　　華　　民　　國　　111 　年　　8 　　月　　31　　日
                      高雄簡易庭　法　官  張茹棻
以上正本係照原本作成。
如不服本判決，應於送達後20日內，向本院提出上訴狀並表明上
訴理由，如於本判決宣示後送達前提起上訴者，應於判決送達後
20日內補提上訴理由書（須附繕本）。
中　　華　　民　　國　　111 　年　　8 　　月　　31　　日
                                書記官  黃振祐